臺灣花蓮地方法院民事判決
110年度訴字第268號
原      告  交通部公路總局

法定代理人  陳文瑞  
訴訟代理人  林文雄  
複  代理人  曾泰源律師
被      告  徐德成  

            范秀妹  
            朱金輝    住花蓮縣○○鄉○○村○○街00號    上列當
事人間請求塗銷所有權移轉登記等事件，本院於民國111年5月25
日言詞辯論終結，判決如下：
    主      文
被告徐德成應將坐落花蓮縣○○鄉○○段000地號土地（重測前為壽
豐鄉豐田段3800之51地號，面積：9.31平方公尺，權利範圍：全
部，下稱系爭土地）於民國82年7月7日（原因發生日期：82年6
月18日）以買賣為登記原因之所有權移轉登記予以塗銷，回復登
記為被告范秀妹所有。
被告范秀妹應將系爭土地於民國81年5月29日（原因發生日期：
民國81年5月7日）以買賣為登記原因之所有權移轉登記應予塗銷
，回復登記為被告朱金輝所有。
被告朱金輝應將系爭土地所有權移轉登記予原告（即登記為中華
民國所有，管理機關為原告）。
訴訟費用由被告各負擔3分之1。
原告假執行之聲請駁回。
    事實及理由
壹、程序部分：
一、按當事人喪失訴訟能力或法定代理人死亡或其代理權消滅者
    ，訴訟程序在有法定代理人或取得訴訟能力之本人承受其訴
    訟以前當然停止；第168條至第172條及前條所定之承受訴訟
    人，於得為承受時，應即為承受之聲明；聲明承受訴訟，應
    提出書狀於受訴法院，由法院送達於他造，民事訴訟法第17
    0條、第175條、第176條定有明文。查原告於起訴後業已變
    更法定代理人為陳文瑞，此有原告提出之交通部公路總局11
    1年1月14日路人力字第1110007792號函可證(見卷㈠第347頁)
    ，原告法定代理人聲明承受訴訟，於法核無不合，應予准許
    ，合先敘明。
二、按訴訟標的之一部或以一訴主張之數項標的，其一達於可為
    裁判之程度者，法院得為一部之終局判決，民事訴訟法第38
    2條前段定有明文。查本件原告請求塗銷所有權移轉登記之
    地號計有花蓮縣○○鄉○○段000地號及花蓮縣○○鄉○○段0000000
    0000地號等4筆土地，分別對應不同被告。而原告請求被告
    徐德成、范秀妹、朱金輝就豐山段946地號土地為所有權移
    轉登記塗銷等情，已達於可為裁判之程度，本院乃先就此部
    分為一部終局判決。
三、范秀妹未於言詞辯論期日到場，核無民事訴訟法第386條所
    列各款情事，爰依原告之聲請，由其一造辯論而為判決。
貳、實體部分：
一、原告主張：
　㈠原告前身為臺灣省交通處公路局，於民國88年7月1日因精省
    改棣直屬交通部，後於91年間變更機關全銜為「交通部公路
    總局」，合先敘明。
　㈡緣原告為辦理台九線（242K+300~250K+800）壽豐至玉里段第
    一期路基拓寬工程，於71年公告徵收花蓮縣○○鄉○○段000地
    號土地（重測前為壽豐鄉豐田段3800之51地號，面積：9.31
    平方公尺，權利範圍：全部，即系爭土地），並核發補償金
    及獎勵金新臺幣（下同）28,800元予所有權人即朱金輝，系
    爭土地之徵收補償費既已發給完竣，自為國家原始取得系爭
    土地所有權。
　㈢詎朱金輝於81年5月7日竟以買賣為登記原因，將系爭土地登
    記為范秀妹所有；范秀妹再於82年7月7日以買賣為登記原因
    ，將系爭土地登記為徐德成所有。惟系爭土地於原告發給徵
    收補償費完竣時，已經徵收為公共交通道路用地，依土地法
    第14條第1項第5款之規定，不得私有，故朱金輝與范秀妹、
    范秀妹與徐德成就系爭土地買賣之債權行為及物權行為，均
    屬無效。而原告為系爭土地之管理機關，自得依民法第767
    條第1項前段、中段等規定起訴等語，並聲明：⒈如主文第1
    至3項所示。⒉原告願供擔保，請准宣告假執行。
二、被告則以：
  ㈠范秀妹未曾到庭，惟於110年11月17日具狀以：同意塗銷所有
    權移轉登記，因伊年事已高，當年情況已不記得，請求就原
    告所提證據辦理，並審酌消滅時效之適用等語。
  ㈡徐德成則以：伊於82年6月15日經人介紹以2,314,000元向范
    秀妹購買其所有系爭土地及同段947地號（重測前為同段380
    0-15地號）土地及其上建物（即壽豐鄉豐山村中山路58號）
    ，並簽訂不動產買賣契約書。買賣當時系爭土地所有權狀根
    本沒有登記、註記為土地徵收或交通用地，僅於74年12月17
    日才編定交通用地。而范秀妹於81年5月間向其前手朱金輝
    購入系爭土地，土地謄本亦未有任何公告徵收記載，直至82
    年7月29日伊才接獲花蓮縣政府函文公告徵收登載於謄本，
    伊與范秀妹皆為善意第三人，原告既於71年已辦理公告徵收
    及發放補償費，但未盡速辦理產權移轉登記，伊等依物權信
    賴保護原則或買賣債權請求權已屆時效消滅之規定，均應受
    到保護等語。並為答辯聲明：原告之訴駁回。
　㈢朱金輝則以：如果後手無條件將系爭土地登記回伊名下，伊
    同意將系爭土地移轉登記給原告，本件原告40年前就應該辦
    好徵收登記，但卻沒有登記，如果造成范秀妹請求伊賠償，
    應由原告負擔；至於原告徵收土地鋪設道路伊沒有意見，當
    初的徵收補償金原告應該有清冊，伊希望原告提供等語。並
    為答辯聲明：原告之訴駁回。
三、本院之判斷：
  ㈠按法律行為，違反強制或禁止之規定者，無效，民法第71條
    本文定有明文。次按公共交通道路用地不得為私有，土地法
    第14條第1項第5款復有明文。又土地法第14條第1項第5款明
    文公共交通道路之土地，不得為私有，此之不得為私有，係
    指公共交通道路之土地如已為公有，則不得變為私有而言。
    其立法意旨乃係因公共交通道路土地屬於公共需用地，為顧
    及社會公共利益，依循土地政策之要求，宜歸國家所有，由
    政府機關管理經營之，故特明定為不得私有，其性質上即屬
    於不融通物。土地權利經徵收而為公有後，即不得再移轉為
    私有，則嗣後就該已屬公有之土地權利所為之買賣及所有權
    移轉之行為，均因法律行為之標的係屬不融通物，違反法律
    禁止規定，致其所有權移轉之物權行為亦成為無效(最高行
    政法院102年度判字第760號判決意旨參照)。另按土地法第4
    3條及民法第759條之1第2項所規定不動產物權登記之公信力
    及信賴保護之適用，除須係信賴登記之善意第三人，並有移
    轉不動產所有權之合致意思，及發生物權變動登記之物權行
    為外，必以依合法有效之法律行為而取得者，始得當之。若
    法律行為之標的係不融通物，因違反民法第71條禁止之規定
    ，致整個法律行為成為絕對無效者，即不生「善意取得」而
    受信賴保護之問題。於此情形，因信賴不動產登記之善意第
    三人，縱已依法律行為為物權變動之登記，亦無該規定之適
    用（最高法院109年度台上字第2061號、101年度台上字第14
    12號判決意旨參照）。
  ㈡經查，系爭土地經原告於71年間向原所有權人朱金輝公告徵
    收，並核發補償金及獎勵金28,800元，成為不得私有的公共
    交通用地，惟尚未辦理所有權移轉登記。嗣後朱金輝於81年
    5月間將系爭土地出售與范秀妹，並完成所有權移轉登記，
    再由范秀妹於82年7月7日以買賣為登記原因，將系爭土地移
    轉登記與徐德成等情，有系爭土地之土地登記謄本、土地登
    記簿、臺灣省政府71年4月12日府地四字第144784號函、花
    蓮縣政府71年5月6日府地用字第26567號函、徵收土地清冊
    及土地地價補償費清冊（系爭土地之編號為32號）、徐德成
    提出之其與范秀妹間之土地建築改良物買賣所有權移轉契約
    書及不動產買賣契約書、土地所有權狀等件附卷可證（見卷
    ㈠第21-24、47、49、54、63、135、137頁），復為原告與徐
    德成、朱金輝所不爭執（見卷㈠第113、362-365頁），堪以
    認定
　㈢原告訴之聲明第1項為有理由。　
　　⒈系爭土地業經原告為合法徵收，並已核發補償金及獎勵金
      等情，已如上揭㈡所述，是系爭土地已因徵收而為國有。
      又系爭土地經徵收後，已成為不得私有的公共交通用地，
      則依土地法第14條第1項第5款規定，即不得再變為私人所
      有，其性質上屬不融通物，揆諸上揭㈠之說明，是嗣後朱
      金輝與范秀妹間、范秀妹與徐德成間就系爭土地所為之買
      賣及所有權移轉，均因法律行為之標的係不融通物，違反
      禁止之規定，致其等所有權移轉之物權行為亦成為無效。
　　⒉雖徐德成抗辯其信賴土地登記外觀，為善意第三人，應受
      之保護，且系爭土地未辦理徵收登記，實難期待一般人查
      知該道路用地業經徵收，原告自不得主張系爭土地為不融
      通物等語。惟土地法第43條及民法第759條之1第2項所定
      不動產物權登記之公信力及信賴保護之適用，以該第三人
      已依合法有效之法律行為而取得該不動產所有權為前提，
      已如上揭㈠所述，而徐德成與范秀妹間就系爭土地所為之
      買賣及所有權移轉，既因該法律行為標的係不融通物，而
      歸無效，即不生「善意取得」而受信賴保護之問題，是此
      部分抗辯，自不可採。
　　⒊至徐成德雖抗辯本件或有請求權時效消滅之適用云云。惟
      按司法院大法官會議釋字第107號及第164號解釋，謂已登
      記不動產所有人之回復請求權或除去妨害請求權，無民法
      第125條消滅時效規定之適用。所稱「已登記不動產」，
      係指已依土地法辦理登記之不動產而言，而非指已登記為
      請求人名義之不動產。蓋不動產真正所有人之所有權，不
      因他人無權占有或侵奪其所有物或基於無效原因所為之移
      轉登記而失其存在；苟已依土地法等相關法令辦理登記，
      其回復請求權或除去妨害請求權，即不罹於時效而消滅（
      最高法院88年度台上字第1194號判決意旨參照）。查系爭
      土地於徵收前，即登記在朱金輝名下，並經原告向朱金輝
      徵收，已如前揭㈡所述，是系爭土地為「已登記不動產」
      無訛，而原告完成徵收程序後，依民法第759條規定，不
      待移轉登記即可取得系爭土地所有權，揆諸上揭說明，原
      告之物上請求權，即無民法第125條消滅時效規定之適用
      ，是被告此部分所辯，顯有誤會。
　　⒋綜上，范秀妹與徐德成間就系爭土地所為之買賣及所有權
      移轉既屬無效，則原告自得本於系爭土地管理機關之地位
      ，請求徐德成為如主文第1項所示。
　㈣原告訴之聲明第2項為有理由。　　　　　
    ⒈按當事人主張之事實，經他造於準備書狀內或言詞辯論時
      或在受命法官、受託法官前自認者，無庸舉證，民事訴訟
      法第279條第1項定有明文。
　　⒉本件范秀妹於110年11月17日繕具民事陳報狀表示：「同意
      塗銷所有權移轉登記。」，惟復陳稱：「請本院審酌82年
      迄今已逾28年，應有請求權15年消滅時效之適用。」等語
      ，自難認范秀妹已就主文第2項之聲明為認諾，亦難認係
      對原告主張為自認。惟參酌上揭㈢⒈所述系爭土地業經原告
      為合法徵收而歸國有，已成為不得私有的公共交通用地；
      另朱金輝與范秀妹間就系爭土地所為之買賣及所有權移轉
      行為均為無效等情，堪認原告此部分主張可採。
　　⒊綜上，朱金輝與范秀妹間就系爭土地所為之買賣及所有權
      移轉既屬無效，則原告自得本於系爭土地管理機關之地位
      ，請求范秀妹為如主文第2項所示。　
  ㈤原告訴之聲明第3項為有理由。　　　　
　　系爭土地原告向原所有權人朱金輝合法徵收，並核發補償金
    及獎勵金，系爭土地已歸國有，並以原告為其管理機關等情
    ，已如上揭㈡所述，是原告請求朱金輝為如主文第3項所示，
    自屬有據。
四、從而，原告依民法第767條前段、中段，請求被告分別為如
    主文第1至3項所示，為有理由，應予准許。
五、至原告陳明願供擔保，聲請宣告假執行部分。按命債務人為
    一定之意思表示之判決確定或其他與確定判決有同一效力之
    執行名義成立者，視為自其確定或成立時，債務人已為意思
    表示，強制執行法第130條第1項定有明文。本件主文第1至3
    項均係原告請求被告為一定意思表示，依上開規定，於判決
    確定時，視為被告已為該意思表示，原告本得單獨向地政機
    關申請辦理登記，如許宣告假執行，使意思表示之效力提前
    發生，即與法條規定不合，自不得宣告假執行。是以原告陳
    明願供擔保聲請宣告假執行，於法未合，自應駁回。
六、本件判決基礎已臻明確，兩造其餘攻防方法及訴訟資料經本
　　院斟酌後，核與判決結果不生影響，故不另一一論述，併此
　　敘明。
七、訴訟費用負擔之依據：民事訴訟法第78條、第85條第1項前
    段。
中　　華　　民　　國　　111 　年　　6 　　月　　2 　　日
                  民事第一庭  法  官  李立青
以上正本係照原本作成。
如不服本判決，應於送達後20日內，向本院提出上訴狀並表明上
訴理由，如於本判決宣示後送達前提起上訴者，應於判決送達後
20日內補提上訴理由書（均須按他造當事人之人數附繕本並繳納
上訴裁判費）。
如委任律師提起上訴者，亦應一併繳納上訴審裁判費。
中　　華　　民　　國　　111 　年　　6 　　月　　2 　　日
                              書記官  洪美雪